【裁判字號】    91,上訴,3679
【裁判日期】    920128
【裁判案由】    偽造文書等
【裁判全文】
臺灣高等法院刑事判決                          九十一年度上訴字第三六七九號
    上  訴  人  臺灣基隆地方法院檢察署檢察官
    被      告  乙○○  男  三.
右上訴人因被告詐欺等案件，不服臺灣基隆地方法院九十一年度訴字第四五八號，中
華民國九十一年十一月四日第一審判決（起訴案號：臺灣基隆地方法院檢察署九十一
年度偵緝字第一五一號）提起上訴，本院判決如左：
    主  文
上訴駁回。
    事  實
一、乙○○原係內政部警政署警電訊所（電訊所）之工友，因欲購置不動產亟需資金
    ，竟基於意圖為自己不法所有之意思，於民國八十九年十一月間，未經崔富玲同
    意以崔富玲名義，參加林郭欗香所召集之互助會，會期自八十九年十一月起至九
    十二年八月止，會款每月一萬元，採外標制。乙○○於九十年一月一日標會時，
    以崔富玲之名義偽造標單且持之行使，致該合會會員陷於錯誤而交付該期會款予
    乙○○，共計得款新台幣（下同）二十六萬元（扣除會首、死會會員及被告自九
    十年二月一日起至六月一日止所繳之會款），致生損害於崔富玲及該活會之會員
    ，詎乙○○於九十年七月一日起離職即無故未給付會款，會員甲○○始知受騙。
二、案經被害人甲○○訴由臺灣基隆地方法院檢察署檢察官偵查起訴。
    理  由
一、右揭犯罪事實業據被告乙○○坦承不諱，核與告訴人甲○○指稱及證人崔富玲於
    偵查中供稱情節相符，復有互助會單影本附卷可稽，足認被告自白與事實相符，
    犯行堪以認定，應依法論科。
二、按民間互助會之標單，通常僅填寫一定之金額及姓名或僅填寫一定之金額，如單
    從該記載內容形式上觀之，殊無法瞭解其為何種用意之證明，惟依據民間互助會
    之習慣或特約，此足以表示該一定之金額即為標取會款之利息，該姓名即為標取
    會款之會員，是無論從該標單之正式或略式記載，依民間互助會之習慣或特約，
    均足以為表示某會員欲以一定之金額標取該次投標用意之證明，故標單性質上即
    為刑法第二百二十條（現今條文為同法第二百二十條第一項）以文書論之私文書
    （最高法院七十四年度台上字第五六一二號判決參照）。核被告所為，係犯刑法
    第二百十六條、第二百二十條、第二百十條之行使偽造準私文書及第三百三十九
    條第一項之詐欺取財罪，被告偽造準私文書之低度行為，為行使之高度行為所吸
    收，不另論罪。被告冒用崔富玲名義冒標，於各該次得標時，以一詐欺行為，同
    時向其他活會會員詐取財物，係觸犯多次刑法第三百三十九條第一項之詐欺取財
    罪，為同種想像競合犯，應從一重之詐欺取財罪處斷。又被告所犯上開行使偽造
    準私文書及詐欺取財罪間，有方法結果之牽連關係，為牽連犯，應從較重之行使
    偽造準私文書罪處斷。
三、至公訴意旨另以：被告尚自八十八年九月起，參加嚴國楨等人所召集之互助會，
    且於參加各合會之初即標取會金，致使各該會會員陷於錯誤而將會款交付予被告
    ，致生損害於各該合會之會員；另被告於八十九年二月起至九十一年十二月止，
    自任合會會首，每會一萬元，共計三十五會（含會首），每月在電訊所主持該合
    會之開標事宜，詎於九十年七月起無故倒會，致使該會員陷於錯誤而按時交付會
    款，均另涉犯刑法第三百三十九條第一項詐欺取財罪嫌等情。惟按刑法上詐欺罪
    之成立，以加害者有不法取得財物之意思而實施詐欺行為，被害者因此行為，致
    表意有所錯誤而為財產上處分，受有損害，且加害者所用行為，堪認為詐術者，
    始足當之，最高法院十九年度上字第一六九九號、四十六年度台上字第二六○號
    判例意旨闡釋甚明，從而行為人如非自始基於不法所有之意圖，以詐術使人交付
    財物，即不得遽以該罪相繩；換言之，債務人未依債務本旨履行其債務或提出給
    付等情形，若非出於自始無意履行債務之詐欺犯意所致者，尚與刑法第三百三十
    九第一項詐欺罪之構成要件有間。查被告乙○○因欲購置不動產而以會養會之方
    式，陸續參加以嚴國楨等為會首及以自己為會首所召集之合會，雖於加入各該合
    會之初，即標得會金，惟查被告於其間均按期繳納會款，直至九十年六月一日起
    因其友人積欠其六、七十萬元，致其自同年七月一日起繳不起其他合會會款等情
    ，業據被告於原審調查時供明在卷（參見原審卷附九十一年九月二十三日訊問筆
    錄，第一五頁至第一六頁），核與證人即會首林郭欗香、李懿慈於偵查中供稱被
    告係自九十年七月一日起未繳交會款等語（參見九十一年度偵字第一九三三卷附
    九十年六月十三日訊問筆錄，第三九頁反面）相符，自難謂被告於參加各該合會
    時即有不法所有之意圖。再者，被告於八十九年二月起至九十一年十二月止所召
    集之合會，所積欠告訴人之三十萬二千二百元，係告訴人在九十年六月一日得標
    之會款，業據告訴人甲○○供明在卷，故被告所積欠告訴人及其他合會之會款係
    在被告無資力之時，致無力給付會款，要無疑義；況被告所召集之該互助會，自
    八十九年二月起至九十年六月止，已進行一年四月，若被告於招組互助會之初，
    主觀上即有不法意圖存在，衡情豈需支撐該會歷一年餘之久？是自難以被告未給
    付會款即謂其有詐欺取財之犯意。至被告每月薪資雖僅二萬餘元，自八十八年九
    月起陸續參加或召集八個互助會，每月應交付之會款高達十一萬餘元，然被告既
    於初期均按期繳交會款，即難謂被告以此種以會養會週轉資金之方式有何詐欺可
    言；又被告雖自該八個互助會所標取之合會金總計高達二百七十餘萬元，且被告
    於九十年六月甫標取該月合會金十八萬元（以陳素真為會首之合會，互助會單參
    見九十一年度偵字第一九三三卷第一一頁），旋即於同月宣稱無力繳納應支付告
    訴人甲○○之合會金三十萬二千二百元（以被告乙○○為會首之合會，會單參見
    同上卷第七頁），然其既因嗣後之財務週轉發生問題始宣告倒會，亦難僅以其所
    標取之會金不在少數，且標取合會金及宣布倒會之時點落在相同月份，即遽論其
    有詐欺之犯行。末按，民法第七百零九條之七第二項雖規定：「會首應於前項期
    限內，代得標會員收取會款，於期滿之翌日前交付得標會員。逾期未收取之會款
    ，會首應代為給付」，然查該條項僅係規定會首與得標會員間之權利義務關係，
    得標會員就該會款，僅具有請求會首交付之債權效力，在會首踐行移轉動產所有
    權之交付行為以前，要難謂得標會員就該會款已取得所有權。準此，會首代為收
    取之合會金，於交付得標會員前，自非其所持有他人之物，縱令會首拒不交予得
    標會員，亦僅屬民事債務不履行之問題，要無成立侵占罪而與前揭論罪科刑之部
    分有方法結果之牽連關係之可言，附此敘明。此外，復查無其他積極證據足認被
    告有何公訴人所指此部分之詐欺取財之犯行，惟公訴意旨認此部分與前揭論罪科
    刑之部分，有連續犯之裁判上一罪關係，爰不另為無罪之諭知。
四、原審基於以上之認定，據以對被告論罪科刑，並爰審酌被告犯罪之動機、犯罪所
    生之損害、犯後態度及尚未與被害人達成和解等一切情狀，量處有期徒刑五月，
    並諭知易科罰金之折算標準；又以偽造之標單一紙，係被告所有供犯罪所用之物
    ，然已於開標後交付會首林郭欗香，該標單亦因而滅失，業據被告供稱在卷，爰
    不為沒收之諭知，其認事用法俱無違誤，量刑亦稱妥適。檢察官上訴意旨略以：
    被告每月薪資僅二萬餘元，自八十八年九月起陸續參加或召集八個互助會，每月
    應交付之會款高達十一萬餘元，且均於每會初期即標取合會金，實難謂無詐欺之
    犯意。又被告自該八個互助會所標取之合會金總計高達二百七十餘萬元，且被告
    於九十年六月甫標取該月合會金十八萬元，旋即於同月宣稱無力繳納應支付告訴
    人甲○○之合會金三十萬二千二百元，其標取合會金及宣布倒會之時點落在相同
    月份，顯有惡意倒會、詐欺取財之犯意。又會首代為收取之合會金，於交付得標
    會員前，自屬依契約持有之他人之物，則會首若侵吞合會金，拒不交付與得標會
    員，自應成立侵占罪，此部分犯罪事實與起訴之犯罪事實間，有方法結果之牽連
    關係，為裁判上一罪，均為起訴效力所及，依法應加以審判云云，核無理由，應
    予駁回。
五、據上論斷，應依刑事訴訟法第三百六十八條，判決如主文。
本案經檢察官沈世箴到庭執行職務。
中    華    民    國     九十二     年       元       月     二十八     日
                                臺灣高等法院刑事第九庭
            審判長法  官  李  文  成
                                          法  官  官  有  明
                                          法  官  周  盈  文
右正本證明與原本無異。
如不服本判決應於收受送達後十日內向本院提出上訴書狀，其未敘述上訴之理由者並
得於提起上訴後十日內向本院補提理由書（均須按他造當事人之人數附繕本）。
                                          書記官  余  姿  慧
中    華    民    國     九十二     年       元       月     二十八     日
附錄：本案論罪科刑法條全文
刑法第二百十六條：
行使第二百十條至第二百十五條之文書者，依偽造、變造文書或登載不實事項或使登
載不實事項之規定處斷。
刑法第二百十條：
偽造、變造私文書，足以生損害於公眾或他人者，處五年以下有期徒刑。
刑法第二百二十條：
在紙上或物品上之文字、符號、圖畫、照像，依習慣或特約，足以為表示其用意之證
明者，關於本章及本章以外各罪，以文書論。
錄音、錄影或電磁紀錄，藉機器或電腦之處理所顯示之聲音、影像或符號，足以為表
示其用意之證明者，亦同。
稱電磁紀錄，指以電子、磁性或其他無法以人之知覺直接認識之方式所製成之紀錄，
而供電腦處理之用者。
刑法第三百三十九條：
意圖為自己或第三人不法之所有，以詐術使人將本人或第三人之物交付者，處五年以
下有期徒刑、拘役或科或併科一千元以下罰金。
以前項方法得財產上不法之利益或使第三人得之者亦同。
前二項之未遂犯罰之。


司法院資訊處製作；財團法人民間司法改革基金會備份。
